【裁判字號】    96,訴,2428
【裁判日期】    970121
【裁判案由】    誣告
【裁判全文】
臺灣臺中地方法院刑事判決              96年度訴字第2428號
公  訴  人  臺灣臺中地方法院檢察署檢察官
被      告  乙○○
選任辯護人  張柏山律師
            洪煌村律師
上列被告因誣告案件，經檢察官提起公訴（九十六年度偵字第一
三七六二號），本院判決如下：
    主    文
乙○○無罪。
    理    由
一、公訴意旨略以：被告乙○○於民國九十五年八月二十八日下
    午一時三十分許，由臺中市○○街二九八巷步行轉入永興街
    二九八巷二弄，適告訴人甲○○亦駕駛車牌號碼ＵＱ－一八
    八六號自用小客車自上開巷口左轉駛入永興街二九八巷二弄
    。詎被告明知告訴人駕車當時未有惡意加速向伊衝撞二次之
    行為，竟基於使甲○○受刑事處分之意圖，於同年月二十九
    日上午六時十分許，至該管之臺中市警察局第二分局永興派
    出所報案指稱：告訴人於前揭時地開車向伊衝撞二次云云，
    並於報案後製作警詢筆錄時，詳細指述甲○○涉有上開犯行
    並提出告訴，後經本院以九十六年度易字第七六一號判決告
    訴人無罪，因認被告涉犯刑法第一百六十九條第一項誣告罪
    嫌云云。
二、按犯罪事實應依證據認定之，無證據不得認定其犯罪事實；
    又不能證明被告犯罪者，應諭知無罪之判決，刑事訴訟法第
    一百五十四條第二項、第三百零一條第一項分別定有明文；
    而認定不利於被告之事實，須依積極證據，苟積極證據不足
    為不利於被告事實之認定時，即應為有利於被告之認定，更
    不必有何有利之證據；又事實之認定，應憑證據，如未能發
    現相當證據，或證據不足以證明，自不能以推測或擬制之方
    法，以為裁判之基礎，最高法院分別著有三十年上字第八一
    六號、四十年臺上字第八六號判例可資參照。
三、公訴人認被告涉有刑法第一百六十九條第一項誣告罪嫌，無
    非係以：(1)告訴人指述；(2)當時告訴人駕車過程中並無停頓
    、倒車及再行進之行為，業經本院前案承審法官於審理時當
    庭勘驗無誤，此有本院九十六年度易字第七六一號九十六年
    四月十八日審判筆錄一份在卷可參，足見被告指稱告訴人駕
    車衝撞二次云云，與事實不符；(3)本院九十六年度易字第七
    六一號刑事判決等資料，為其所憑依據。訊據被告堅詞否認
    有何誣告犯行，陳稱：伊沒有誣告，告訴人確實差點撞到伊
    ，伊年紀大覺得很害怕等語。
四、經查：
  (一)按誣告罪之成立，以犯人明知所訴虛偽為構成要件，若誤認
    有此事實，或以為有此嫌疑，自不得遽指為誣告；又誣告罪
    之成立以意圖他人受刑事處分或懲戒處分，而為虛偽之告訴
    告發報告者為要件，所謂虛偽係指明知無此事實故意捏造而
    言，若告訴人誤認有此事實或以為有此嫌疑，自不得指為虛
    偽，即難科以本罪（最高法院二十年上字第六六二號、四十
    年台上字第八八號判例意旨參照）。從而，刑法之誣告罪以
    所訴事實完全出於虛構，且具有故意構陷之情形始足成立，
    如若出於誤信、誤解、誤認或懷疑有此事實，或對於其事實
    張大其詞，或資為其訟爭上之攻擊或防禦方法，或其目的在
    求判明是非曲直者，固均不得謂屬於誣告，即其所申告之事
    實，並非完全出於憑空捏造或尚全然無因，仍不得謂成立誣
    告罪。
  (二)公訴人認被告涉有誣告罪嫌，主要係因被告於九十五年八月
    二十九日至臺中市警察局第二分局永興派出所向該管公務員
    申告告訴人「惡意恐嚇」時陳稱：「他（指本案告訴人）就
    惡意加速向我的正前方衝撞，但是我閃開了，後來他又退後
    ，又再次惡意向我衝撞，前後共兩次」（參見該案警卷第五
    、六頁），此案即由臺中市警察局第二分局移送臺灣臺中地
    方法院檢察署檢察官偵辦後，以九十六年度調偵字第六五號
    起訴書向本院提起公訴，本院即以九十六年度易字第七六一
    號案件審理，而本院審理該案時，於九十六年四月十八日當
    庭勘驗該處路口監視錄影光碟，其勘驗結果第四點記載：「
    被告（即本案告訴人）駕駛車輛從二九八巷轉入二九八巷二
    弄之過程中，並無停頓、倒車，再行前進之行為」（參見本
    院九十六年度易字第七六一號刑事卷宗第五五頁），是被告
    於前揭時、地警詢時之指述顯與此勘驗結果有所出入，而認
    為被告有誣告之行為。然被告於該案警詢時開宗明義即表明
    要申告告訴人「惡意恐嚇」，又於該案偵查中指稱：「被告
    車子很快速的往我前面衝，由二九八巷衝往二弄，當時我是
    站在我的車子後面（巷口靠西邊），我怕他衝上來，所以我
    的手都一直準備阻擋」（參見臺灣臺中地方法院檢察署九十
    五年度偵字第二三一三三號偵查卷宗第四、五頁）、「當時
    我只是一直怕被他撞而已」（同上卷第五頁），又於該案本
    院審理時以證人證稱：伊轉回去伊車子時，被告（即本案告
    訴人）開著ＵＱ－一八八六號車子朝著伊方向開來，當時永
    興街二九八巷二弄口還有空間可以開車進去，被告（即本案
    告訴人）車輛的聲音很大，伊當時的反應很懼怕，怕被他撞
    到，在伊腳抬高閃躲時，他的車子有稍微擦到伊的褲子，伊
    的腳有閃開所以沒有受傷，如果伊沒有閃躲的話可能就會被
    他撞到等語（參見本院九十六年度易字第七六一號刑事卷宗
    第五七頁），復於該案二審時指稱：「那天我本來要跟他（
    指本案告訴人）溝通，後來變成理論、口角，他一直辱罵我
    ，我要回去我的車子，他肏一聲，車子就加速衝過來，他有
    剎車然後再加速，讓我很緊張也很生氣」（參見臺灣高等法
    院臺中分院九十六年度上易字第一一六一號），則從被告自
    該案警詢至二審審理時之陳述，被告一直指述告訴人駕車逼
    近其身體，顯見被告係因告訴人駕駛車輛逼近其身體，而認
    告訴人所為觸犯法律而提出申告，故其申告之基礎事實為「
    告訴人駕駛車輛逼近其身體」，揆諸前揭判例意旨，該基礎
    事實若非完全出於憑空捏造，縱其他細節性事項因誤解或跨
    大而失真，亦無成立誣告罪之虞。
  (三)本院於九十六年四月十八日審理前案時，當庭勘驗案發當時
    路口二處監視器影像光碟，其勘驗結果第二、三點記載：「
    第二點：其後告訴人（即本案被告）走回其停車處，被告（
    即本案告訴人）則開車欲左轉進入二九八巷二弄，當時告訴
    人（即本案被告）已先站在被告（即本案告訴人）所駕駛車
    輛之右前方，被告（即本案告訴人）則駕車欲往二九八巷二
    弄內行駛，行駛之速度無明顯變化，向告訴人（即本案被告
    ）靠近時，告訴人（即本案被告）小碎步後退，告訴人（即
    本案被告）小碎步後退時，被告（即本案告訴人）之車輛仍
    以相同之速度繼續左轉，然後告訴人（即本案被告）閃開。
    第三點：當時告訴人（即本案被告）的車輛停放在二九八巷
    及二九八巷二弄之交叉路口處，但被告（即本案告訴人）所
    駕駛之ＵＱ－一八八六號小客車，仍可自二九八巷轉入二九
    八巷二弄」（參見本院九十六年度易字第七六一號刑事卷宗
    第五四、五五頁）；且告訴人駕駛上開車輛如何靠近被告之
    過程，業經臺灣高等法院於審理九十六年度上易字第一一六
    一號案件時，當庭勘驗案發當時路口二處監視器影像光碟，
    結果如下：
    「49秒：畫面右上角告訴人（即本案被告）出現走向其自用
            小客車。
      50秒：畫面出現告訴人（即本案被告）順時針方向轉半身
            （右腳後退）。
      51秒：畫面出現告訴人（即本案被告）左腳向左跨移1步
            。
      52秒：畫面右前端出現告訴人（即本案被告）面朝被告（
            即本案告訴人）車輛向後退二步，被告（即本案告
            訴人）車輛轉彎駛入二弄。
      53秒：畫面出現被告（即本案告訴人）車輛持續前行，告
            訴人（即本案被告）又後退二步。
      54秒：畫面出現告訴人（即本案被告）向左前方移閃，而
            被告（即本案告訴人）車輛駛近，兩者距離甚近，
            但無法看出被告（即本案告訴人）車輛與告訴人（
            即本案被告）身體是否有接觸。
      55秒：畫面出現被告（即本案告訴人）車輛繼續往前駛過
            。
      56秒：畫面出現告訴人（即本案被告）左腳向前，目視被
            告（即本案告訴人）車輛通過，畫面左下角有一婦
            女亦轉頭目視。」
      （參見臺灣高等法院臺中分院九十六年度上易字第一一六
        一號刑事卷宗第六五、六六頁）
    顯見當時告訴人確有駕駛車輛向被告逼近情事，被告對此尚
    非無中生有，被告主觀上認其權利受到侵害，而向該管公務
    員申告告訴人犯罪，要無故意構陷告訴人之意圖。況告訴人
    上述行為，業經臺灣高等法院臺中分院法官審理後，認「被
    告（即本案告訴人）車輛行駛靠近告訴人（即本案被告）時
    ，速度無明顯變化，且當時告訴人（即本案被告）已先站在
    被告（即本案告訴人）所駕駛車輛之右前方，被告（即本案
    告訴人）於本院審理時辯稱當時在巷口還有一部小貨車，伊
    轉進去的時候看不到告訴人（即本案被告）云云，應屬飾卸
    之詞，不可採信。則被告（即本案告訴人）對告訴人（即本
    案被告）站立在右前方一事，應無不知之理，而被告（即本
    案告訴人）明知其情，卻未減速或煞車停止行進，仍持續前
    行，致告訴人（即本案被告）為閃避其車，不得不以小碎步
    後退，難認被告（即本案告訴人）對告訴人（即本案被告）
    無妨害自由之犯意」、「被告（即本案告訴人）駕駛上開車
    輛，在靠近告訴人（即本案被告）之過程中，告訴人（即本
    案被告）乙○○確因被告（即本案告訴人）所駕車輛逼近，
    在正常步行之際，改以小碎步退開閃離，以避免遭被告（即
    本案告訴人）所駕車輛撞及，足認被告（即本案告訴人）所
    為，已妨害告訴人（即本案被告）乙○○正常步行之權利」
    ，而判決告訴人以強暴妨害人行使權利，處拘役三十日，如
    易科罰金，以新臺幣一千元折算一日，減為拘役十五日，如
    易科罰金，以新臺幣一千元折算一日確定，有上開案號判決
    書附卷可稽，則告訴人既已於該案因強制罪行遭法院判決有
    罪確定，更徵被告當時向該管公務員申告告訴人犯罪，並無
    故意構陷告訴人之意圖。
  (四)綜觀卷內該案發生經過，被告當日因告訴人隨意停車擋住被
    告車輛出入而怒氣沖沖，且數度對告訴人指指點點、口中唸
    唸有詞，此有本院於九十六年四月十八日勘驗結果第一點在
    卷可憑（參見本院九十六年度易字第七六一號刑事卷宗第五
    四、五五頁），在此先入為主之情況下，被告對告訴人之動
    作難免解讀為惡意，難認被告可冷靜判斷事件始末，然不論
    被告是否因過於害怕、生氣而對告訴人駕車向其逼近乙節誤
    認有倒退再衝撞，還是對過程描述跨大其詞，告訴人當時確
    有妨害被告正常步行之強制犯行，並經法院判決確定，是被
    告向該管公務員申告告訴人犯罪，並非完全出於憑空捏造或
    全然無因，亦無構陷告訴人之故意，自與誣告之構成要件不
    符。
五、綜上所述，依卷證顯示之客觀證據，尚難認被告對告訴人有
    故意構陷之情事，即與刑法誣告罪之構成要件不符，且未達
    通常一般之人均不致於有所懷疑，而得確信其為真實之程度
    ，揆諸前揭條文及判例意旨，不得僅憑推測或擬制之方法，
    即遽為被告有罪之論斷。此外，本院復查無其他積極證據足
    資認定被告有何公訴人所指之誣告犯行，被告之犯行既屬不
    能證明，依首揭規定，應諭知被告無罪之判決。
據上論斷，應依刑事訴訟法第三百零一條第一項，判決如主文。
中    華    民    國    97    年    1     月    21    日
                  刑事第十三庭  審判長法  官  李秋娟
                                      法  官  陳得利
                                      法  官  黃裕仁
上正本證明與原本無異。
如不服本判決，應於收受送達後十日內向本院提出上訴書狀（應
敘述具體理由並附繕本）。
上訴書狀如未敘述理由，應於上訴期間屆滿後二十日內補提理由
書於本院。
                                      書記官  王嘉仁
中    華    民    國    97    年    1     月    21    日


司法院資訊處製作；財團法人民間司法改革基金會備份。
